【裁判字號】    95,上訴,1656
【裁判日期】    951114
【裁判案由】    強盜
【裁判全文】
臺灣高等法院高雄分院刑事判決        95年度上訴字第1656號
上  訴  人  甲○○
即  被  告
                   （
指定辯護人  本院公設辯護人  李佩娟
上列上訴人因強盜案件，不服臺灣高雄地方法院95年度訴字第15
39號中華民國95年7 月24日第一審判決（起訴案號：臺灣高雄地
方法院檢察署95年度偵字第11583 號），提起上訴，本院判決如
下：
     主  文
上訴駁回。
    事  實
一、甲○○前曾於民國92年間犯竊盜罪，經原審法院判處有期徒
    刑3 月確定，於93年1 月21日縮刑期滿執行完畢。詎仍不知
    悔改，復意圖為自己不法之所有，於95年4 月21日下午1時
    20分許，騎腳踏車前往高雄縣大寮鄉○○村○○○路吉翔市
    場附近搜尋行搶目標，適見該市場攤販乙○○手持裝有現金
    新台幣（下同）2 萬2000元、手錶、身分證、駕照與信用卡
    等物之黑色手提包進入市場，甲○○即尾隨在後，趁乙○○
    不及防備之際，騎乘腳踏車由後接近，出手搶奪上開手提包
    ，得手後騎乘腳踏車往市場外逃逸；乙○○遭搶後，當場大
    喊「搶劫」並在後追躡，適在該市場門口附近購物之李惠英
    聽聞遭搶呼聲後，轉頭見乙○○在後追趕甲○○，直覺反應
    甲○○應為搶匪，乃趁甲○○行經身旁時，出手將甲○○連
    人帶車推倒，甲○○摔到後欲再起身逃離現場時，乙○○已
    自後追趕而來，並為逮捕甲○○，而出手自後勒住其脖子，
    甲○○為求脫免逮捕，竟持該搶得之手提包，向後揮打乙○
    ○身體，而當場對其施以強暴，經員警據報趕抵現場，始將
    甲○○捕獲送辦。
二、案經乙○○訴由高雄縣政府警察局林園分局移送臺灣高雄地
    方法院檢察署檢察官偵查起訴。
    理  由
一、訊據上訴人即被告甲○○固不諱言於上開時、地，遭被害人
    乙○○逮捕之事實，惟矢口否認有何搶奪及遭被害人乙○○
    逮捕後，對其施以強暴之犯行，辯稱：我當時係見被害人手
    提包置於水果攤上，乃趁其不注意之際加以竊取，當場被害
    人並未發覺，係別人發覺後大聲喊叫，被害人才過來追趕，
    後我雖遭被害人捕獲，惟並未有任何反擊動作云云；經查：
  (一)上開被告趁被害人不備之際，出手搶奪被害人手提包犯行，
    業據證人即被害人乙○○於原審證稱：當日我至大盤商補貨
    返回市場時，甫下車回到攤位前，被告即從後搶走我手持手
    提包等語明確（見原審卷第52頁），復有贓物認領保管單1
    紙、現場照片4 張附卷可稽，而該被害人手提包遭被告取走
    當時，內共有現金2 萬2000元、手錶及銀行信用卡等物，可
    由被告遭逮捕後，所攝現場贓物相片足資認定，則本件事發
    當時，被害人手提包內既有為數不少現金等物，衡情應會妥
    善保管，而不致於隨意放置在往來人潮甚多之市場攤位之理
    ，被告辯稱其係自市場攤位上竊得被告手提包云云，已與常
    情有悖。又被害人見被告取走其手提包後，急忙在後追趕並
    口呼「搶劫」等語，除據其證述明確外，核與證人即在場目
    擊之李惠英證述：我當時在市場門口買水果，聽到市場內有
    人喊「搶劫」，轉過頭即看見被害人在追趕被告等語（原審
    卷第56頁）相符，上開被害人所呼「搶劫」等語，雖非法律
    用語，惟該話語既係被害人突遭被告取走財物，直接反應被
    告犯行所為陳述，衡情應最接近真實，而就一般「搶劫」用
    語描述之犯罪類型，通常係指以非和平手段強取他人財物，
    內容可能與強盜或搶奪犯行較為接近，此與常人若發現歹徒
    竊盜犯行，通常所呼喊者應為「小偷」等語尚有不同，足認
    被告應係趁被害人不備之際，自後搶奪其財物始為實在，被
    告辯稱該被害人手提包係其竊取而來云云，尚非可採。
  (二)被告搶奪被害人手提包後，於逃逸過程中遭證人李惠英推到
    在地，被害人自後追趕而來，為逮捕被告出手勒住其脖子，
    被告即持被害人手提包向後揮打被害人身體等情，除據證人
    李惠英證述：當時我看到被告騎腳踏車自我對面過來，後面
    又有人喊搶劫，直覺他應該是歹徒，就過去用手將被告推倒
    等語甚明外（見原審卷第56頁）；證人即被害人乙○○對其
    遭被告施暴反擊到庭證稱：我抓住被告後，他就拿皮包向後
    打我，後來因為沒有拿緊，手提包還打到飛出去等語（見原
    審卷第55頁），核與證人即當時亦在現場目擊之市場攤販汪
    惠寧證稱：當時我聽到有人在菜市場內高喊搶劫，後來我轉
    過頭去看，看到乙○○由後扣住被告的脖子，被告為了反抗
    一直拿皮包往後揮，有揮打到乙○○，我在旁即撥電話報警
    ，後來市場其他攤位的人就上去幫忙制伏被告等語相符（見
    原審卷第71頁），參以上開所述被告向後揮打被害人等情，
    確亦符合常人若遭他人自後勒住脖子，優先選擇乃係向後揮
    打勒住其脖子之人等情相符，顯見被害人及證人前開所述，
    核與事實相符，應屬可採。
  (三)被害人對其遭被告施暴過程，曾多次出庭作證，於警詢中證
    述：當時我要制伏被告，被告就跟我扭打，還用搶來的皮包
    打我的頭部逃逸，這時趕到場的警方與我合力制伏被告等語
    （見偵查卷第10頁）；於偵查中證稱：被告被一名小姐撲倒
    後，我剛好到達，並用手勒住被告脖子，惟被告用手揮拳還
    用手肘頂我，當時被告被我壓在地上時，手提包已掉在地上
    ，所以沒有拿手提包打我等語（見偵查卷第48、49頁），於
    原審中證稱：我自後架住被告脖子後，被告以拳頭要掙脫，
    我並用手與被告互打，過程中我兩隻手都淤青，被告也有拿
    手提包向後打我，但因為拿不緊皮包飛出去後，他就用拳頭
    打我等語（見原審卷第52、53頁），綜觀被害人上開所述，
    對被告施暴過程，雖有用手揮拳、用手肘頂，甚至2 人互毆
    等數種相異說詞，另對於被告是否持手提包對其揮打一節，
    前後說詞亦見反覆，惟按告訴人、證人之陳述有部分前後不
    符，或相互間有所歧異時，究竟何者為可採，法院仍得本其
    自由心證予以斟酌，非謂一有不符或矛盾，即應認其全部均
    為不可採信；尤其關於行為動機、手段及結果等之細節方面
    ，告訴人之指陳，難免故予誇大，證人之證言，有時亦有予
    渲染之可能；然其基本事實之陳述，若果與真實性無礙時，
    則仍非不得予以採信（最高法院74年台上字第1599號判例意
    旨參照）。本件在場目擊證人汪惠寧既證稱僅見被告持手提
    包向後揮打被害人，經核又與被害人於警詢及審理中部分證
    述內容相符，參以汪惠寧除與被告並無淵源外，其上開證述
    內容，亦非與被害人證述內容完全相符，足見其立場應屬中
    立，所為證言並無偏袒任何一方，是縱被害人證述內容有前
    述先後矛盾等情，惟其證述被告曾持手提包對其揮打等語，
    既與證人汪惠寧上開證述內容相符，堪認此部分所述即為事
    實，仍得予以採信。
  (四)證人李惠英雖於偵查中證稱：「（問：被告有無反擊壓制他
    的人？）答：我沒有看到，我轉身的時候，市場內的人已經
    出來了，被告倒在地上，其他的人隨後就到，我沒有看到他
    有還手」等語（見偵查卷第54頁），惟其所謂並未看到被告
    反擊他人之真意為何，經其於原審審理中再次證稱：「（問
    ：當時檢察官問你有無看到被告與人扭打，你回答說沒有看
    到，是否為真？）答：因為我把被告推倒‧‧‧然後我也摔
    倒在地，全身很痛，隔了幾分鐘才起來，這幾分鐘的過程就
    沒有看到」等語明確（見原審卷第57頁），證人李惠英既未
    全程見聞被害人逮捕被告過程，其所述未曾看見被告反擊被
    害人等語，僅係就其個人目擊部分所為陳述，尚非代表完整
    事實發生經過，故此部分自不得資為被告有利之認定，併此
    敘明。綜上，被告抗辯其遭逮捕後，未為任何反擊動作所云
    ，顯係卸責之詞，難認可採。本件被告確有搶奪被害人手提
    包，且其遭逮捕後，為脫免逮捕，亦曾持手提包向後揮擊被
    害人等情，事證明確，足堪認定。
  (五)至被害人認其逮捕被告時，因遭被告施強暴反擊，受有右手
    大拇指、左手小指挫傷淤青等傷害，雖提出診斷證明書1 紙
    存卷可參（見原審卷第64頁），惟本案被害人自後逮捕被告
    時，曾出手勒住被告脖子等情，已認定如前，是在雙方肢體
    接觸下，該手指所受傷害是否為其自己實施逮捕行為所造成
    ，已非無疑，況本件僅認被告曾持搶得被害人之手提包，向
    後揮擊被害人身體，就該被告所施強暴方式，似亦與被害人
    手指所受傷害無關，是被害人所受上開傷害，並無積極證據
    證明係被告施強暴所造成，故被害人此部分指述尚屬不能證
    明，附此敘明。
二、按準強盜罪之成立，以行為人實施竊盜或搶奪行為後，為防
    護贓物、脫免逮捕或湮滅罪證，而當場對於被害人或追躡之
    第三人，當場施以強暴或足令人心生畏佈之脅迫行為，即足
    當之，至該行為人之強暴或脅迫行為究係出於主動、被動，
    或該強暴、脅迫行為是否達致使不能抗拒程度，抑或是否使
    人受傷均在所不論（最高法院74年度台上字第3225號、89年
    度台上字第1322號判決參照）。是核被告前開趁被害人不備
    之際，騎乘腳踏車自後搶奪被害人手持手提包，當場遭被害
    人逮捕後，復持該手提包揮打被害人之所為，係犯刑法第32
    9 條之準強盜罪，應依同法第328 條第1 項論罪科刑。又被
    告前曾於92年間犯竊盜罪，經原審法院判處有期徒刑3 月確
    定，於93年1 月21日縮刑期滿執行完畢等情，有臺灣高等法
    院被告前案紀錄表、台灣高雄地方法院檢察署刑案資料查註
    紀錄表各1 紙在卷可稽，被告行為後，刑法關於累犯之規定
    雖有修正，並於95年7 月1 日施行，然其係於徒刑執行完畢
    後，5 年內故意再犯
    本件有期徒刑以上之罪，不論依修正前、後刑法第47條之規
    定，均構成累犯，自不生新舊法比較之問題，應依同法第2
    條第1 項規定，逕依修正前同法第47條規定論以累犯。
三、原審因而適用刑法第2 條第1 項前段、第329 條、第328 條
    第1 項（漏引應予補正）、修正前刑法第47條之規定，並審
    酌被告正值壯年，不思以正途賺取金錢，竟搶奪他人財物，
    致被害人受有如上財物損失，且於遭捕獲後，又為脫免逮捕
    而對他人施以強暴，嚴重影響社會治安，惡性非輕，犯後復
    飾詞狡卸，態度不佳，惟念其搶奪被害人財物，已遭被害人
    領回，損害已為減輕，及其所施強暴手段，尚屬輕微，未使
    被害人有嚴重傷害等一切情狀，量處有期徒刑6 年，其認事
    用法，均無不合，量刑亦屬適當；被告上訴意旨，仍執陳詞
    否認準強盜犯行，指摘原判決不當，為無理由，應予駁回。
據上論斷，應依刑事訴訟法第368條，判決如主文。
本案經檢察官彭南雄到庭執行職務。
中    華    民    國    95    年    11    月    14    日
                  刑事第七庭    審判長法  官  黃憲文
                                      法  官  邱明弘
                                      法  官  孫啟強
以上正本證明與原本無異。
如不服本判決應於收受本判決後10日內向本院提出上訴書狀，其
未敘述上訴理由者，並得於提起上訴後10日內向本院補提理由書
狀（均須按他造當事人之人數附繕本）「切勿逕送上級法院」。
中    華    民    國    95    年    11    月    15    日
                                      書記官  施耀程
附錄本判決論罪科刑法條：
中華民國刑法第329條
（準強盜罪）
竊盜或搶奪，因防護贓物、脫免逮捕或湮滅罪證，而當場施以強暴
脅迫者，以強盜論。


司法院資訊處製作；財團法人民間司法改革基金會備份。
